---
title: "Một số biểu đồ thông dụng"
author: "Ngô Thị Thanh Nga -Thang Long University"
date: "12/2023"
output:
  
  html_document: default
  word_document: default
  pdf_document: #default
    latex_engine: xelatex
---
# 1. Đọc dữ liệu, vẽ các biểu đồ
Dữ liệu hoa Iris (hoa Diên Vĩ)
```{r}
library(datasets)
str(iris)
head(iris)
```
Sepal: đài hoa  
Petal: cánh hoa

Attribute Information:
1. sepal length in cm: chiều dài đài hoa
2. sepal width in cm: chiều rộng đài hoa 
3. petal length in cm: chiều dài cánh hoa 
4. petal width in cm: chiều rộng cánh hoa 
5. class: 
-- Iris Setosa 
-- Iris Versicolour 
-- Iris Virginica

# Biểu đồ cho biến định tính
```{r}
table(iris$Species)
attach(iris)
table(Species)
```


```{r}
par(mfrow=c(1,2))
barplot(table(Species))
pie(table(Species))
```

# Vẽ biểu đồ histogram 
```{r}
names(iris)
hist(Sepal.Length)
hist(Sepal.Length[Species=='setosa'])
hist(Sepal.Length[Species=='versicolor'])
hist(Sepal.Length[Species=='virginica'])
```
#Vẽ biểu đồ hộp
```{r}
boxplot(Sepal.Length)
boxplot(Sepal.Length~Species)
```

# Biểu đồ tán xạ

```{r}
plot(Sepal.Length)
plot(Sepal.Length,Sepal.Width)
plot(Sepal.Length[Species=='setosa'],Sepal.Width[Species=='setosa'])
```



# Dữ liệu đặc biệt kiểu .table
```{r}
Titanic
Titanic.df=as.data.frame(Titanic)
Titanic.df
```
```{r}
attach(Titanic.df)
sum(Freq[Class=="1st"])
sum(Freq[Class=="1st"&Survived=='Yes'])
```


# 2. Mô phỏng dữ liệu 
## Phân phối nhị thức 
```{r}
set.seed(19)
x<- rbinom(100, 20, 0.5)
hist(x,xlim=c(0,20))
```
# Phân phối Poisson
```{r}
x <- rpois(100, lambda=15)
hist(x)
```
# Phân phối mũ
```{r}
x<- rexp(150, 0.1)
par(mfrow=c(1,2))
hist(x)
curve(dexp(x,10))
```
#Phân phối Chi bình phương
```{r}
curve(dchisq(x, 1), xlim=c(0,10), ylim=c(0,0.6), col="red", lwd=3)
curve(dchisq(x, 2), add=T, col="green", lwd=3)
curve(dchisq(x, 3), add=T, col="blue", lwd=3)
curve(dchisq(x, 5), add=T, col="orange", lwd=3)
abline(h=0, lty=3)
legend(par("usr")[2], par("usr")[4],
xjust=1,
c("df=1", "df=2", "df=3", "df=5"), lwd=3, lty=1,
col=c("red", "green", "blue", "orange"))

```
# Phân phối Student
```{r}
curve(dt(x, 1), xlim=c(-3,3), ylim=c(0,0.4), col="red", lwd=3)
curve(dt(x, 2), add=T, col="blue", lwd=3)
curve(dt(x, 5), add=T, col="green", lwd=3)
curve(dt(x, 10), add=T, col="orange", lwd=3)
curve(dnorm(x), add=T, lwd=4, lty=3)
title(main="Student T distributions")
legend(par("usr")[2], par("usr")[4],xjust=0.9,
c("df=1", "df=2", "df=5", "df=10", "Std.norm."),
lwd=c(2,2,2,2,2),
lty=c(1,1,1,1,3),
col=c("red", "blue", "green", "orange", par("fg")))
```
#Phân phối Fisher
```{r}
curve(df(x,1,1), xlim=c(0,2), ylim=c(0,0.8), lwd=3)
curve(df(x,3,1), add=T)
curve(df(x,6,1), add=T, lwd=3)
curve(df(x,3,3), add=T, col="red")
curve(df(x,6,3), add=T, col="red", lwd=3)
curve(df(x,3,6), add=T, col="blue")
curve(df(x,6,6), add=T, col="blue", lwd=3)
title(main="Fisher F distributions")
legend(par("usr")[2], par("usr")[4],
xjust=1,
c("df=1,1", "df=3,1", "df=6,1", "df=3,3", "df=6,3",
"df=3,6", "df=6,6"),
lwd=c(1,1,3,1,3,1,3),
lty=c(2,1,1,1,1,1,1),
col=c(par("fg"), par("fg"), par("fg"), "red", "blue", "blue"))
```
#Dùng biểu đồ Q-Q plot so sánh sự tương đồng giữa các phân phối
```{r}
#hai phân phối chuẩn
x=rnorm(1000,12,1)
y=rnorm(1000,12,1)
qqplot(x,y)
```
#PP chuẩn, PP đều
```{r}
x=runif(1000,12,111)
y=rnorm(1000,12,1)
qqplot(x,y)
qqnorm(x)
qqnorm(y)
```



