---
title: "Linear Regression"
author: "Dao Binh"
format: docx
editor: visual
---

## Linear Regression

------------------------------------------------------------------------

------------------------------------------------------------------------

```{r setup, include=FALSE}
knitr::opts_chunk$set(echo = TRUE)
```

### Mô tả dữ liệu

Tập tin *marketing.csv* dùng để phân tích ảnh hưởng của các hình thức quảng cáo lên doanh thu. Dữ liệu bao gồm 4 biến: $youtube$, $facebook$ và $newspaper$ là số tiền chi cho quảng cáo (Đơn vị: $1000$ usd), và $sales$ là biến doanh thu. MẪu có $200$ quan sát.

**Yêu cầu:** xây dựng mô hình hồi quy bội (multiple regression) để phân tích tác động của các hình thức quảng cáo lên doanh thu và diễn giải kết quả.

Đọc dữ liệu, gán vào data.frame *marketing*:

```{r}
marketing <- read.csv("marketing.csv", header = T, sep = ";")
marketing[1:20,] # Hien thi 20 hang dau tien cua bo du lieu 
```

### 1) Xây dựng mô hình

Mô hình hồi quy bội bao gồm:

-   Biến phụ thuộc: doanh thu $sales$
-   Biến dư báo (biến độc lập): $youtube$, $facebook$, $newspaper$ lần lượt là số tiền chi cho quảng cáo trên Youtube, Facebook và trên báo chí

**Mô hình được biểu diễn như sau:** $$
sales = \beta_0 + \beta_1\times youtube + \beta_2\times facebook + \beta_3\times newspaper + \epsilon. 
$$

Ta có thể vẽ đồ thị phân tán của từng cặp biến để nhận xét mối quan hệ tuyến tính giữa chúng:

```{r}
par(mfrow = c(1,3))
plot(marketing$youtube, marketing$sales, pch = 16, col = 'blue', main = "Youtube vs Sales")
plot(marketing$facebook, marketing$sales, pch = 16, col = 'blue', main = "Facebook vs Sales")
plot(marketing$newspaper, marketing$sales, pch = 16, col = 'blue', main = "Newspaper vs Sales")
```

Ta ước lượng các hệ số $\beta_i$, $i=0,\ldots,3$ sử dụng lệnh **lm()**:

```{r}
model.marketing <- lm(sales ~ youtube + facebook + newspaper, data = marketing)
summary(model.marketing)
```

```{r}
#confint(model.marketing)
```

Từ kết quả phân tích, ta thu được $\hat \beta_0 = 3.526667$, $\hat\beta_1 = 0.045765$, $\hat\beta_2 = 0.188530$ và $\hat\beta_3 = -0.001037$. Như vậy, đường thẳng hồi quy ước lượng cho bởi phương trình sau:

$$
\widehat{sales} = 3.526667 + 0.045765\times youtube + 0.188530\times facebook -0.001037\times newspaper.
$$

### 2) Phân tích kết quả

```{r}
model2.marketing <- lm(sales ~ youtube + facebook, data = marketing)
summary(model2.marketing) 
```

Như vậy, mô hình hồi quy bội về ảnh hưởng của chi phí quảng cáo theo các hình thứ khác nhau (Youtube, Facebook) lên doanh thu được cho bởi:

$$
\widehat{sales} = 3.50532 + 0.04575\times youtube + 0.18799\times facebook.
$$ Hệ số $R^2$ hiệu chỉnh bằng $0.8962$ nghĩa là $89.62\%$ sự biến thiên trong doanh thu $sales$ được giải thích bởi các biến $youtube$ và $facebook$ tức là chi phí chi cho việc quảng cáo trên Facebook và Youtube.

Đề tìm khoảng tin cậy cho các hệ số hồi quy, ta sử dụng hàm **confint()**:

```{r}
confint(model2.marketing)
```

Khoảng tin cậy $95\%$ cho các hệ số hồi quy cho bởi: $$
2.808 \le \beta_0 \le 4.202, \\
0.043 \le \beta_1 \le 0.048, \\
0.172 \le \beta_2 \le 0.204.
$$

### 3) Kiểm tra các giả định của mô hình

Nhắc lại các giả định của mô hình hồi quy: $Y_i = \beta_0 + \beta_1X_1 + \cdots + \beta_pX_p + \epsilon_i,\quad i = 1,\ldots, n$

1)  **Tính tuyến tính của dữ liệu:** mối quan hệ giữa biến dự báo $X$ và biến phụ thuộc $Y$ được giả sử là tuyến tính
2)  **Sai số có phân phối chuẩn**
3)  **Phương sai của các sai số là hằng số:** $\epsilon_i \sim \mathcal{N}(0, \sigma^2)$
4)  **Các sai số** $\epsilon_1, \ldots, \epsilon_n$ thì độc lập với nhau

Ta thực hiện phân tích thặng dư để kiểm tra các giả định của mô hình:

```{r}
par(mfrow = c(2, 2))
plot(model2.marketing)
```

```{r}
plot(model2.marketing, 5)
```

Để vẽ từng đồ thị, ta dùng các lệnh sau:

```{r}
plot(model2.marketing, 1)
```

```{r}
plot(model2.marketing, 2)
```

```{r}
plot(model2.marketing, 3)
```

```{r}
plot(model2.marketing, 5)
```

### 4) Kiểm tra 2 lỗi chính

```{r}

library(AER) # Function vif for multicollinearity
require(lmtest) # function bptest for heteroskedasticity
require(texreg) #Export regression output to an MS Word file
require(stargazer)

```

```{r}
#Kiểm định đa cộng tuyến vif, kiểm định heteroskesdaticity

vif(model2.marketing )

bptest(model2.marketing)
#Kiểm định đa cộng tuyến vif, kiểm định heteroskesdaticity
```

```{r}

op <- par(mfrow = c(2, 2))
plot(model2.marketing)
par(op)


```

##Xuất kết quả hồi quy cho html hoặc latex

```{r}
stargazer(model.marketing, model2.marketing, type = "text")

#Xuất kết quả hồi quy trên Word
wordreg(list(model.marketing , model2.marketing ), 
        file = "Model2Marketing.doc", single.row = TRUE)

```
